【裁判字號】    99,行專訴,17
【裁判日期】    990527
【裁判案由】    新型專利舉發
【裁判全文】
智慧財產法院行政判決
                                    99年度行專訴字第17號
                                  民國99年5月6日辯論終結
原      告  立翌製造工業股份有限公司
代  表  人  甲○○
訴訟代理人  吳中仁律師
被      告  經濟部智慧財產局
代  表  人  乙○○（局長）住同上
訴訟代理人  戊○○
            丁○○
參  加  人  金法有限公司
代  表  人  丙○○○
上列當事人間因新型專利舉發事件，原告不服經濟部中華民國98
年12月22日經訴字第09806122930 號訴願決定，提起行政訴訟。
本院判決如下：
    主  文
原告之訴駁回。
訴訟費用由原告負擔。
    事  實
一事實概要：
  緣原告前於民國96年1 月19日以「二段式之沖水裝置」向被告
  申請新型專利，經被告編為第96201061號進行形式審查准予專
  利後，發給新型第M314766 號專利證書。嗣參加人金法有限公
  司以其違反專利法第94條第1 項第1 款及第4 項規定，對之提
  起舉發，案經被告審查，於98年7 月17日以（98）智專三（三
  ）06001 字第09820437200 號專利舉發審定書為「舉發成立，
  應撤銷專利權」處分。原告不服，提起訴願，經遭經濟部98年
  12月22日經訴字第09806122930 號決定駁回，原告猶仍不服，
  遂提起本件行政訴訟。
二原告聲明為：原處分及訴願決定均撤銷。其主張：
(一)本件系爭專利申請範圍請求項1 已將其特徵部分指明為「第二
  操作桿之『樞座外方』係延伸有一與按壓部呈相平行設置之支
  臂，該支臂上並設有一撐抵座，讓第二操作桿能利用撐抵座抵
  觸於第一操作桿表面，而能在樞轉時順勢壓抵第一操作桿向下
  者」等語。據此確認(1)系爭專利已具體指出其有別於引證案係
  將螺牙、螺帽、螺孔等連動元件，均設於第二操作桿內中之不
  同處；(2)系爭專利將其撐抵座部分外移，施力矩相對拉長，因
  而能有施作更省力之功效特徵；其技術特徵係在於第二操作桿
  支臂之延伸設置，使兩者間呈" ㄈ" 形平行狀態；而與引證案
  之呈" ㄏ" 狀設計不同，解決既往第二操作桿施力上之長期困
  擾，難謂不具進步性甚明。
(二)「二段式沖水裝置」在業界已是成熟技術領域，縱微小的結構
  改良，若能產生具體功效，亦不能遽指為是「能輕易思及」之
  技術，所謂「技術內容」本身，指創作目的、功能（效果）及
  結構（採行之技術手段）三者而言；比較系爭專利與引證案(
  即舉發證據二) 之技術內容後可知：兩者於第二操作桿之結構
  組成與創作目的上確有不同之處，差異處於列為先前技術之引
  證案中，並未發現有所闡述（揭露）；縱同屬二段式沖水裝置
  ，惟系爭專利在連動元件之位置、形狀及作用關係上，已有所
  改變，並因此產生操作省力之目的功效；此種改變，係經由不
  斷嘗試錯誤與試驗改良始能得之，自應認屬「非能輕易思及」
  ，而具有進步性。
(三)槓桿：凡可繞著一固定點而轉動的硬棒，均可視為「槓桿」；
  支點：槓桿轉動時所繞的固定點即為「支點」；施力點與施力
  臂：施於槓桿上的力，即稱為「施力點」，施力的作用線到支
  點的垂直距離，叫做「施力臂」；抗力點與抗力臂：槓桿所受
  阻力( 即重物之下壓力) ，即稱為「抗力點」，抗力的作用線
  到支點的垂直距離，叫做「抗力臂」；槓桿原理即為「施力×
  施力臂＝抗力×抗力臂」。依上述槓桿原理之支點、施力臂、
  施力點、抗力臂與抗力點對應到本案各點，可獲得之解釋為：
  由於第一、二操作桿20、50之下壓，是要將控水閥13往上撬起
  ，故該控水閥13處即可視為抗力點，抗力點到支點（樞座52）
  之垂直距離即為抗力臂，且依「施力×施力臂＝抗力×抗力臂
  」的槓桿原理公式，其控水閥13的抗力大小與抗力臂必定為一
  固定值，而不可能改變，且施力大小與施力臂又互成反比，因
  此，若施力臂越長，其施力即可越省力，而本案利用支臂54之
  設置，確實有助於施力臂之延長，故本案之第二操作桿50在下
  壓時確實較省力無誤。反觀，引證案之直接下壓，將無法產生
  較長之施力臂，故在抗力與抗力臂均固定之前提下，該較短甚
  至幾乎貼近於支點之施力臂將會產生較大之施力，故在操作時
  將相對費力。
三被告答辯聲明為:原告之訴駁回。並辯稱:
  (一)系爭專利與引證案兩者於第二操作桿與支臂間之設置關係或
    許在外觀上尚非完全相同，惟其僅係少數構件形狀上之簡易
    修飾，此為業者容易思及者，且其利用槓桿原理施力作動之
    技術特徵與習知桿作動方式殊無二致，加以系爭專利所為之
    修飾結果於施力時亦未見證明有更省力之進步功效，實際上
    尚可推論其支臂若拉長，結果更費力者，故系爭專利之技術
    特徵不具進步性。
  (二)原告所訴無非一再訴稱系爭專利第二操作桿之結構組成有別
    於引證案者，有關該第二操作桿與支臂間之設置部分，系爭
    專利僅在其形狀上為簡易之修飾，並無明顯功效增進，屬顯
    而易知；該第二操作桿之創作目的無非在其支臂上可設有一
    撐抵座，讓第二操作桿能利用撐抵座抵觸於第一操作桿表面
    ，而能在樞轉時順勢壓抵第一操作桿向下以進行較少水量的
    沖水動作者，相較於引證案將其控制把手設計位於壓柄上方
    之適當部位，進而當該控制把手之柄部被向下壓而樞轉時，
    即可由該控制把手下方之一具外螺牙的桿體來頂壓連動壓柄
    向下樞轉位移而進行較少水量的沖水動作，就其創作目的而
    言亦屬相同；另外，訴稱系爭專利在第二操作桿之螺牙、螺
    帽、螺孔等連動元件之位置、形狀關係上有所改變一節，既
    未見載明於說明書及其請求項內無從證明所稱能產生操作省
    力之功效，自無可採。
四得心證之理由：
(一)系爭專利申請日為96年1 月19日，被告於96年5 月18日經形式
  審查而准予專利，則系爭專利是否有應撤銷專利權之情事，應
  以核准審定時所適用之92 年2月6 日修正公布之現行專利法規
  定為斷。次按凡對物品之形狀、構造或裝置之創作或改良，而
  可供產業上利用者，得依法申請取得新型專利，固為系爭專利
  核准時專利法第93條暨第94條第1 項前段所明定。惟其新型如
  「為其所屬技術領域中具有通常知識者依申請前之先前技術顯
  能輕易完成時」，仍不得依法申請取得新型專利，復為同法第
  94條第4 項所明定。系爭專利「二段式之沖水裝置」之發明目
  的係習知二段式沖水裝置( 附圖參照) ，其第二操作桿係以撐
  抵座直接壓抵第一操作桿向下，故需以較大之力量，才能順利
  作動，相對讓該結構不具有操作時之省力性。因此，系爭專利
  提供二段式之沖水裝置，其利用按壓部與支臂間所形成之槓桿
  原理效應，係需要施以較小之力量，即能順利的將第二操作桿
  下壓作動，使該結構相對具有操作時之省力性者( 系爭專利說
  明書第6 頁倒數第1 行至8 頁第2 行參照) 。系爭專利申請專
  利範圍共有4 項，係：1.一種二段式之沖水裝置，其包含有:
  一本體、一第一操作桿、一固定座、一定位座及一第二操作桿
  ，其中，本體旁側及底端分別連通有一進水口及一出水口，內
  部則設有控水閥以用來啟閉出水口，第一操作桿係伸入於本體
  內部，並與控水閥相接連，讓該沖水裝置能利用第一操作桿之
  按壓，帶動控水閥上、下位移，而達到控制水流啟閉之效用，
  固定座係結合於本體上，且因為固定座呈拱起狀，故將能跨越
  過第一操作桿，又該固定座頂端係形成為一平面，及於該平面
  上設有二相間隔之固定孔，定位座由一平板於頂端表面延伸有
  一樞耳而成，且該平板上係設有二相間隔之通孔，讓定位座能
  利用固接元件穿過通孔，再結合於固定座之固定孔內，而令定
  位座能確實地組立於固定座上，第二操作桿呈彎折狀，使頂端
  能成為一按壓部，底端則形成有一具缺口之樞座，讓第二操作
  桿能利用缺口供定位座之樞耳契合入，而令第二操作桿可樞組
  於定位座上，並能以樞座為中心而上、下樞轉，其特徵在於:
  第二操作桿之樞座外方係延伸有一與按壓部呈相平行設置之支
  臂，該支臂上並設有一撐抵座，讓第二操作桿能利用撐抵座抵
  觸於第一操作桿表面，而能在樞轉時順勢壓抵第一操作桿向下
  者。2.根據申請專利範圍第1 項所述之二段式之沖水裝置，其
  中，定位座之通孔呈長橢圓狀，讓定位座能在固定座上略為調
  整左、右位置者。3.根據申請專利範圍第1 項所述之二段式之
  沖水裝置，其中，定位座之通孔呈相對之半月狀，讓定位座能
  在固定座上略為旋動，以調整其相對位置者。4.根據申請專利
  範圍第1 項所述之二段式之沖水裝置，其中，撐抵座係螺鎖於
  支臂上，讓撐抵座呈可上、下調動之形態者。
(二)舉發證據一為系爭專利之說明書、圖式及其公告資料，舉發證
  據二為90年9 月21日公告之第00000000專利案說明書、圖式及
  其公告資料，舉發證據三為系爭專利圖式第3 圖之放大加註說
  明參考圖，舉發證據四為引證案圖式第5 圖之加註說明參考圖
  。參加人舉發理由係主張：舉發證據二可證明系爭專利申請專
  利範圍請求項1 之特徵及其附屬請求項4 所述之特徵不具新穎
  性與進步性，以及系爭專利申請專利範圍第2-3 項違反專利法
  第94條第1 項第1 款及第4 項之規定( 舉發理由書第2-4 頁參
  照) 。
(三)經查，系爭專利申請專利範圍第1 項係採二段式寫法，依專利
  法施行細則第19條規定，其前言部分應包含申請專利之標的及
  與先前技術共有之必要技術特徵；而在特徵部分則應以「其改
  良在於」或其他類似用語，如「其特徵在於」、「其改良為」
  、「其特徵為」，敘明有別於先前技術之必要技術特徵。因此
  系爭專利申請專利範圍第1 項中其特徵部分在於: 「第二操作
  桿之樞座外方係延伸有一與按壓部呈相平行設置之支臂，該支
  臂上並設有一撐抵座，讓第二操作桿能利用撐抵座抵觸於第一
  操作桿表面，而能在樞轉時順勢壓抵第一操作桿向下者。」再
  查，舉發證據二與系爭專利同為一種二段式沖水控制裝置，系
  爭專利申請專利範圍第1 項之本體、第一操作桿、固定座、定
  位座、第二操作桿、本體旁側及底端分別連通有一進水口及一
  出水口、內部設有控水閥、第一操作桿伸入於本體內部並與控
  水閥相接連、利用第一操作桿之按壓帶動控水閥上、下位移、
  固定座呈拱起狀並跨越過第一操作桿、第二操作桿呈彎折狀使
  頂端能成為一按壓部、第二操作桿能利用撐抵座抵觸於第一操
  作桿表面，而能在樞轉時順勢壓抵第一操作桿向下等構件及技
  術特徵，已相對應揭露於舉發證據二之本體11、壓柄12、定位
  座2 、控制把手3 、本體11旁側及底端分別連通有一進水口及
  一出水口、內部設有控水閥、壓柄12伸入於本體內部並與控水
  閥相接連、利用壓柄12之按壓帶動控水閥上、下位移、定位座
  2 呈拱起狀並跨越過壓柄12、控制把手3 呈彎折狀使頂端能成
  為一按壓部、控制把手3 能利用調整桿體下方撐抵座抵觸於壓
  柄12表面，而能在樞轉時順勢壓抵壓柄12向下等。惟系爭專利
  係於固定座頂端形成為一平面，該平面上設有二相間隔之固定
  孔，定位座由一平板於頂端表面延伸有一樞耳而成，且該平板
  上係設有二相間隔之通孔，讓定位座能利用固接元件穿過通孔
  ，再結合於固定座之固定孔內，而舉發證據二則於定位座(2)
  之上方兩側藉樞接元件(22)(23)與控制把手(3) 後側樞接部
   (33) 樞接，而該定位座(2) 之下方兩側(24)藉鎖固元件(20)
  與沖水凡而(1) 之本體(11)的上方預設部位(13)鎖固連結；又
  系爭專利之第二操作桿（50）上具有一與按壓部（51）呈相平
  行設置之支臂（54），而引證案並未設有支臂部分，而係於控
  制把手(3) 之下方(32)設一具外螺牙(321) 的桿體，該桿體可
  旋鎖一螺帽(320) ，再由該桿體上方旋鎖入控制把手(3) 底部
  預設之內螺牙孔(30)內，進而可藉由調整頂桿之外螺牙(321)
  旋鎖入該內螺牙孔(30)內的長短距離來達到調整控制把手(3)
  向下連動壓柄(12)之樞轉角度。因此，由於二者構造有上述不
  同，舉發證據二尚難證明系爭專利不具新穎性。
(四)惟查，系爭專利雖於固定座上再樞設定位座，而舉發證據二僅
  為一定位座，但兩者之組構方式均利用其拱起狀跨越過第一操
  作桿，且均藉該等構件以鎖固元件樞設第二操作桿及其相關構
  件於本體上，以達定位固定之功能，系爭專利之固定座上樞設
  定位座，較之引證案之定位座，係屬改變先前技術中之元件形
  狀，並未產生不可預期之功效，難謂具進步性。至於系爭專利
  於其第二操作桿（50）上具有一與按壓部（51）呈相平行設置
  之支臂（54），而與舉發證據二係於控制把手(3) 之下方(32)
  設一具外螺牙(321) 的桿體不同，原告雖主張系爭專利將其撐
  抵座部分外移，施力矩相對拉長，因而能有施作更省力之功效
  特徵，並稱依槓桿原理之「施力×施力臂＝抗力×抗力臂」公
  式，控水閥13處可視為抗力點，控水閥13的抗力大小與抗力臂
  必定為一固定值，而不可能改變，施力臂越長施力即可越省力
  ，系爭專利利用支臂54之設置有助於施力臂之延長，故系爭專
  利較省力等等等。但查，系爭專利之第二操作桿50與支臂54本
  身係為固接（詳系爭專利第二圖），當施力於按壓部時，第二
  操作桿將因施力（P ）×施力臂（L ）所產生之彎矩，而連動
  支臂部分產生旋轉，施力經傳遞將由撐抵座作用於第一操作桿
  ，其作用目的在提起活塞，因此應以第一操作桿內部樞鈕為支
  點。使施力點到支點的距離為施力臂，另端抗力點到支點的距
  離為抗力臂，外力會在支點右邊造成一個順時針的力矩，用以
  提起支點左邊的活塞，就抗力端而言，其因第一操作桿施力端
  所產生之力矩將產生一相對應之反向力矩，則該力矩值即與外
  力大小及外力垂直距離總和（P ×ΣL ）有關。本件系爭專利
  與舉發證據二均未設定施力點至支點之距離，假設二者所施外
  力相同，外力對於支點所產生的彎矩即為施力（P ）×施力臂
  （L ）。系爭專利與舉發證據二之施力點至支點之施力臂相同
  時，依槓桿原理，外力於兩端所產生之力矩相同，系爭專利增
  加支臂部分並未因此增加力臂長度而較為省力( 附圖系爭專利
  與舉發證據2 之比較圖參照) 。因此，舉發證據二已揭露系爭
  專利申請專利範圍第1 項中本體、第一操作桿、固定座、定位
  座、第二操作桿等主要構件，亦皆利用螺設於第二操作桿之撐
  抵座抵觸於第一操作桿並在樞轉時順勢壓抵第一操作桿向下，
  而兩者之主要不同處在系爭專利將其撐抵座部分外移，惟其並
  未使施力矩相對拉長而能產生施作更省力之功效，因此系爭專
  利申請專利範圍第1 項為其所屬技術領域中具有通常知識者依
  舉發證據二之先前技術顯能輕易完成，不具進步性。原告主張
  樞座52為支點，並依「施力×施力臂＝抗力×抗力臂」的槓桿
  原理公式，故系爭專利利用支臂54之設置，確實有助於施力臂
  之延長，第二操作桿50在下壓時確實較省力應有誤解，自非可
  採。
(五)系爭專利申請專利範圍第2 項進一步界定二段式沖水裝置中「
  定位座之通孔呈長橢圓狀，讓定位座能在固定座上略為調整左
  、右位置者」，惟將鎖固元件之通孔設計為長橢圓狀以供略為
  調整左、右位置之技術，僅係通孔形狀之簡易變換，難謂以此
  主張具有進步性。而系爭專利申請專利範圍第2 項依附於第1
  項部分已不具進步性，故系爭專利申請專利範圍第2 項整體較
  之舉發證據二，並未產生無法預期之功效，故系爭專利申請專
  利範圍第2 項為其所屬技術領域中具有通常知識者依引證案之
  先前技術顯能輕易完成，不具進步性。系爭專利申請專利範圍
  第3 項進一步界定二段式沖水裝置中「定位座之通孔呈相對之
  半月狀，讓定位座能在固定座上略為旋動，以調整其相對位置
  者」，惟將鎖固元件之通孔設計為呈相對之半月狀以供略為調
  整相對位置之技術，亦屬習知技術之簡易變換，而系爭專利申
  請專利範圍第3 項依附於第1 項部分已不具進步性，故系爭專
  利申請專利範圍第3 項整體觀之，其技術特徵已見於舉發證據
  二中，而兩者不同處並未產生無法預期之功效，故系爭專利申
  請專利範圍第3 項為其所屬技術領域中具有通常知識者依引證
  案之先前技術顯能輕易完成，不具進步性。系爭專利申請專利
  範圍第4 項進一步界定二段式沖水裝置中「撐抵座係螺鎖於支
  臂上，讓撐抵座呈可上、下調動之形態者」，而舉發證據二相
  對應之技術特徵係將桿體及螺帽直接旋鎖於控制把手下方，二
  者皆藉由調整螺桿之旋鎖距離以達到調整控制把手向下連動壓
  柄之樞轉角度，兩者就「讓撐抵座呈可上、下調動之形態」之
  技術特徵係屬相同。而系爭專利申請專利範圍第4 項依附於第
  1 項部分已不具進步性，故系爭專利申請專利範圍第4 項整體
  視之，其技術特徵已見於舉發證據二中，而兩者不同處並未產
  生無法預期之功效，故系爭專利申請專利範圍第4 項為其所屬
  技術領域中具有通常知識者依引證案之先前技術顯能輕易完成
  ，不具進步性。
(六)從而原處分以舉發證據2 可證明系爭專利不具進步性，系爭專
  利違反核准審定時應適用之專利法第94條第4 項之規定，而為
  舉發成立，應撤銷專利權之審定，於法核無不合。訴願決定予
  以維持，亦無違誤。原告主張撤銷訴願決定及原處分，為無理
  由，應予駁回。
據上論結，本件原告之訴為無理由，爰依行政訴訟法第98條第1
項前段，判決如主文。
中    華    民    國    99    年    5    月    27    日
                    智慧財產法院第二庭
                          審判長法  官  陳國成
                                法  官  蔡惠如
                                法  官  曾啟謀
以上正本係照原本作成。
如不服本判決，應於送達後20日內，向本院提出上訴狀並表明上
訴理由（須按他造人數附繕本）。
如於本判決宣示後送達前提起上訴者，應於判決送達後20日內補
提上訴理由書（須按他造人數附繕本）。
中    華    民    國    99    年    5     月   27    日
                                書記官  蘇靖雅


司法院資訊處製作；財團法人民間司法改革基金會備份。
